臺灣高等法院刑事判決　　　　　　　　94年度上訴字第1595號
上　訴　人
即　被　告　戊○○
選任辯護人　林思銘律師
上列被告因殺人案件，不服臺灣新竹地方法院93年度重訴字第12
號，中華民國94年4月20 日第一審判決（起訴案號：臺灣新竹地
方法院檢察署93年度偵字第3820號、第3756號），提起上訴，本
院判決如下：
    主  文
原判決關於戊○○部分撤銷。
戊○○殺人，處有期徒刑壹拾年，褫奪公權陸年。扣案之西瓜刀
壹支，沒收。
    事  實
一、李明達因與甲○○有夙怨，於民國93年 7月10日晚上11時50
    分許撥打電話給甲○○，表示欲至甲○○開設位於新竹縣竹
    北市○○○路、成功六街口佳味檳榔攤談判，於同年月11日
    凌晨1 時許，李明達邀集其友人陳緣和、鍾凌棋、羅濟正、
    溫翔武及姓名、年籍不詳之飆車族一、二十人之成年人等一
    同前往助勢，由李明達駕駛車牌號碼3F－9785號深藍色自小
    客車搭載其女友翁瓊如，陳緣和駕駛車牌號碼2P－5741號自
    小客車搭載其女友羅珮琪，鍾凌棋則駕駛車牌號碼3896－HD
    號自小客車搭載羅濟正，溫翔武駕駛一部紅色福特自小客車
    ，其他飆車族亦自行駕駛自小客車前往佳味檳榔攤，甲○○
    於接到李明達電話後，向正在其檳榔攤對面貨車上搬菜下貨
    之友人戊○○表示等下有人要來檳榔攤鬧事，要戊○○下完
    貨先不要離開，亦要正在其檳榔攤聊天之另一友人丙○○不
    要離開，李明達一行人抵達佳味檳榔攤後李明達先行下車與
    甲○○談判發生口角，李明達即動手毆打甲○○，甲○○為
    躲避毆打，往檳榔攤後方即成功六街方向跑離，李明達、陳
    緣和等人及另外真實姓名、年籍不詳之成年男子在後追打，
    而數名年籍不詳之飆車族共同毀損前開檳榔攤，擊破上開檳
    榔攤門、窗及冰箱玻璃（李明達、陳緣和涉有傷害、毀損犯
    行部分，已據甲○○在偵查中撤回告訴，業經臺灣新竹地方
    法院檢察署檢察官為不起訴處分），戊○○、丙○○見甲○○遭人自後追打，戊○○即自貨車副駕駛座下取出平日批發
    水果切水果用之西瓜刀、丙○○持鐵棍一前一後衝入人群嚇
    退追趕之人，此時羅濟正手持疑似武士刀之物由上往下揮砍
    ，戊○○即由下往上揮砍西瓜刀欲擋住羅濟正之攻擊，而將
    羅濟正之左手手指砍斷（此部分傷害犯行未據告訴），嗣戊○○持西瓜刀自後追打李明達，見鍾凌棋自其停放於檳榔攤
    前方之自小客車內一腳甫踏出車外低頭彎腰尚未站立之際，
    頭部並無任何保護，戊○○明知手中所持之西瓜刀刀刃鋒利
    足以削破榴槤外殼，可預見其所持之西瓜刀砍向鍾凌棋頭部
    ，有致鍾凌棋死亡之可能，猶基於即使鍾凌棋發生死亡之結
    果，亦無違背其本意之殺人故意，持上開西瓜刀由上往下揮
    砍，造成鍾凌棋頭部右側頂枕部為西瓜刀削切出直徑為17公
    分，頭皮至顱骨腦實質完全被削切脫離，腦實質部分直徑 8
    公分之圓形削切傷口而旋即倒地，戊○○見狀將西瓜刀棄置
    現場離去，丙○○拾起戊○○棄置於現場之上開西瓜刀後騎
    乘機車離開，隨即至新竹市舊港里舊港橋上，將上開西瓜刀
    丟入頭前溪而湮滅證據（丙○○湮滅證據犯行另經原審判處
    有期徒刑4月，如易科罰金以300元折算1 日，經檢察官上訴
    後撤回上訴確定）。鍾凌棋經送新竹縣竹北市東元綜合醫院
    轉送臺北市馬偕紀念醫院急救，於同日凌晨4 時許因右側頭
    部被刀削切及顱骨、腦實質出血休克不治死亡。
二、案經鍾凌棋之父、母己○○、丁○○訴由新竹縣警察局竹北
    分局報請臺灣新竹地方法院檢察署檢察官偵查起訴。
    理  由
壹、程序事項
    按被告以外之人於審判外之言詞或書面陳述，除法律有規定
    者外，不得作為證據，刑事訴訟法第159條第1項固定有明文
    。惟被告以外之人於審判外之陳述，雖不符同法第159條之1
    至之4 之規定，而經當事人於審判程序同意作為證據，法院
    審酌該言詞陳述或書面陳述作成時之情況，認為適當者，亦
    得為證據。又當事人、代理人或辯護人於法院調查證據時，
    知有第159條第1項不得為證據之情形，而未於言詞辯論終結
    前聲明異議者，視為有前項之同意，同法第159條之5亦定有
    明文。查本案證人即同案被告丙○○於偵查中之指述，為審
    判外之陳述而屬傳聞證據，暨其他相關具傳聞性質之證據資
    料，公訴人及被告於本院準備程序及審判程序中對於前述證
    人於偵查中之指述暨其他相關具傳聞性質之證據資料之證據
    能力，均表示沒有意見，且迄於言詞辯論終結前亦未聲明異
    議。本院審酌渠等陳述及證據資料作成時之情況，核無違法
    取證或其他瑕疵，認為以之作為證據為適當，上開證人於審
    判外之陳述及相關證據資料，自得做為證據，先予敘明。
貳、實體事項
一、右揭事實，業據被告戊○○於警詢、偵查、原審及本院審理
    時，均坦承有於上揭時、地持西瓜刀砍被害人鍾凌棋之情不
    諱，惟否認有何殺人之故意，辯稱：當時我砍被害人時，我
    並沒有看到他的頭，當時我要砍的是物體，我砍的時候還不
    知道砍的是人；如果有人出來的話，我認為會砍到身體；我
    沒有用很大力的由上往下砍，沒有想到會砍到人，只是想要
    把東西砍掉，我也有認為如果出來的是人的話，沒有想到把
    人砍死，並無殺人故意云云；被告之辯護人辯護意旨另以：
    被告戊○○當時拿西瓜刀砍傷羅濟正之後，並沒有繼續的砍
    殺，而是轉身就要逃跑，可見被告當時在那個情形應該也沒
    有殺人之故意，依當時相當緊急之情況之下，看到被害人鍾
    凌棋手上拿著黑色的東西，情急之下，由上往下揮砍，要將
    被害人鍾凌棋所拿的東西揮掉，不意才砍殺到被害人鍾凌棋
    ，被告確實沒有殺人之故意云云，復改稱是要敲下鍾凌棋的
    刀，不知他頭伸出來等語。惟查：
  (一)、按「殺人未遂與傷害之區別，應以加害人有無殺意為斷，
      不能因與被害人無深仇大恨，即認無殺人之故意。」最高
      法院51年台上字第1291號著有判例。又判斷殺意之有無，
      雖不以兇器之種類及傷痕之多少等為絕對之認定標準，但
      加害人下手之部位、用力之程度，仍非不可藉為判斷有無
      殺意之心證依據，最高法院74年度臺上字第6585號、87年
      度臺上第3123號判決採同一見解。
  (二)、本件被告戊○○持西瓜刀揮砍被害人鍾凌棋頭部，致被害
      人右側頭部及顱骨、腦實質出血休克死亡之情，迭據被告
      於警詢及偵查中供承不諱如下：
  １、被告於93年7月15日警詢中供稱：「我在93年7月11日凌晨
      1 時許，在新竹縣竹北市○○○路與成功六街口持一把黑
      色刀柄、刀型為直的西瓜刀殺害鍾凌棋，他從一臺車的左
      前座出來，拿一把類似小武士刀，還沒完全走出車門，我
      就拿一把西瓜刀走上前去，我就由上往下砍下去，就聽到
      連續鏘、啵、啪的聲音，之後鍾凌棋就倒地。我只砍了一
      刀。鍾凌棋遭我殺害的位置是在檳榔攤右邊馬路上黃色分
      向線中間，而他駕駛的自小客車是在他倒地的旁邊。」（
      見93年度偵字第3820號偵查卷第6至8頁）。
  ２、復於93年7月23日偵查中檢察官訊問時陳稱：「於93年7月
      11日凌晨1 點，在新竹縣竹北市○○○路與成功六街口佳
      味檳榔攤前持西瓜刀將鍾凌棋砍死，卷附二張之模擬砍死
      鍾凌棋之照片，就是當天砍死之行為，我知道錯了，以後
      不會這麼衝動。」（見93年度偵字第3820號偵查卷第 109
      至111頁）。
  ３、再於原審93年11月12日訊問時供述：「當時我在貨車上看
      到李明達與李明達的父親在檳榔攤前喊叫，李明達的父親
      要阻止李明達砸檳榔攤，但是李明達不聽，還是叫李明達
      叫來的人砸店，我看到之後，因為對方的人多，車子也多
      ，我原本在貨車上弄貨，貨用繩子綁好後，看到檳榔攤老
      闆甲○○被打，往我的方向跑過來，我就從車上拿西瓜刀
      下來，之後我就持刀往追甲○○後面的那些人追過去，之
      後發生的情形，就跟我在檢察官前所述的都一樣。我有拿
      西瓜刀跟對方互砍，我之所以會殺死鍾凌棋，是因為鍾凌
      棋所坐的那輛車倒車到我後面，要堵住我，我用眼睛的餘
      光瞄到，我就趁鍾凌棋要下車的時候，持刀上前，我看到
      鍾凌棋手上有拿一個物體，尖尖的，很像是日本刀或是開
      山刀之類，我判斷他手上拿的東西應該是很輕，我想要用
      我的西瓜刀把鍾凌棋手上的刀打掉，我就拿刀由上而下，
      往下揮砍下去，並且轉身，然後我就看到鍾凌棋已經倒下
      去。」等語明白。（見原審卷第13頁反面）。
  ４、另證人即同案被告丙○○於93年7月13日第1次偵訊中證述
      ：「戊○○是從貨車上的車斗跳下來並拿著刀子，李明達
      帶一大群人下車後，先打甲○○，戊○○就拿刀亂砍，當
      時我沒有加入，後來戊○○砍一陣子後回來，李明達他們
      就開槍，而且李明達就站出來嗆聲，戊○○又拿刀過去追
      李明達，被砍的人看見就追戊○○，結果戊○○回頭一砍
      就把那個砍下去了。我當時也是拿鐵棍在追李明達，當時
      我和戊○○是平行的，我快要追到李明達時，有另外一個
      人來追我，我轉頭就看見戊○○拿著刀，整個人呆住，並
      有一個人倒在地上，當時我和戊○○的距離只有5 公尺。
      」；於原審94年4月6日審理時證稱：「當時我拿鐵棍，戊○○拿刀。」、「當時戊○○拿西瓜刀，我也不知道他在
      幹嘛，至於他有沒有揮舞西瓜刀，我沒有看清楚，現場很
      混亂。」、「（檢察官問：是否有看到鍾凌棋的頭皮被砍
      掉？）答：是他倒地的時候，我才看到。」等語（見93年
      度他字第1034號偵查卷第49、50頁、原審卷第154、158頁
      ）均大致相符。
  ５、參以證人李明達於原審94年4月6日審理時證稱：「戊○○
      手上拿刀子，他從我們後面來，他先砍到羅濟正的手之後
      就追著我跑，後來鍾凌棋下車時，我有注意到他手上有拿
      東西，之後戊○○拿刀往鍾凌棋的頭部往下劃。」等語（
      見原審卷第161 頁）。綜上各節可知，被告戊○○確實有
      持西瓜刀揮砍被害人鍾凌棋頭部之犯行。
  (三)、次查，被害人鍾凌棋案發當日被砍殺後經送至新竹縣竹北
      市東元綜合醫院再轉至臺北市馬偕紀念醫院急救後，於同
      日凌晨4 時許死亡，經馬偕紀念醫院診斷結果為：頭部開
      放性骨折併腦組織缺損（見臺灣新竹地方法院檢察署93年
      度偵字第3820號偵查卷第89頁）。復經法務部法醫研究所
      法醫解剖鑑定：「認被害人鍾凌棋唯一傷口為右側頂枕部
      之圓形削切傷，自頭皮至顱骨腦實質完全被削切脫離，傷
      口直徑為17公分，腦實質部分直徑8 公分，位於枕葉，脫
      離之頭皮含顱骨（顱骨有骨折）及小部份腦膜、腦實質。
      病理檢查結果：因頭部被刀削切，頭皮顱骨及頭實質被削
      一大塊出血休克死亡。以傷勢判斷應是長型、重刀、自上
      而下砍下，自右至左，死者當時應是低頭彎腰之姿勢下受
      創。」，此有法務部法醫研究所93年9月1日法醫理字第09
      30002784號函檢送之法務部法醫研究所（93）法醫所醫鑑
      字第1051 號鑑定書（見93年度相字第356號相驗卷宗第37
      至43頁）及臺灣新竹地方法院檢察署93年7 月11日相驗筆
      錄、93年7月15日勘驗筆錄、93年7月15日相驗屍體證明書
      、驗斷書、93年9 月14日相驗屍體證明書、現場照片12幀
      附卷可稽（見同上相驗卷第13至18頁、19頁、25頁、27頁
      、31至35頁、62頁）。
  (四)、再查，扣案之西瓜刀一支，被告於原審審理時自承為其平
      日批發水果切給小賣看看水果品質、削榴槤用的（見原審
      卷第14頁），是被告對該西瓜刀的鋒利當有所認識，被告
      竟持之向被害人之頭部部位猛力揮砍，觀諸人體之頭部為
      神經中樞之所在，如以西瓜刀砍之，極易因傷及腦部而死
      亡，此為眾所周知之事實，且經下列證人於原審結證屬實
      在卷：
  １、證人李明達證述：「戊○○手上拿刀子，其他的人拿鐵棒
      。他從我們後面來，他先砍到羅濟正的手之後就追著我跑
      ，後來鍾凌棋下車時，我有注意到他手上有拿東西，之後
      戊○○拿刀往鍾凌棋的頭部往下劃。戊○○是轉身時，隨
      手砍下去的。鍾凌棋當時已經把門打開，兩隻腳已經踏出
      車門，還沒有站立。戊○○劃了一刀。」（見原審卷第16
      1至163頁）。
  ２、證人陳緣和則證稱：「鍾凌棋倒地時就在他的車旁。」（
      見原審卷第167頁）。
  ３、證人翁瓊如證述：「鍾凌棋是從他原來停車的位置開車到
      他被砍的位置。鍾凌棋所停放的位置和他被砍的位置是一
      樣的。」（見原審卷第176頁）。
  ４、證人羅珮琪證述：「我有看到鍾凌棋倒地的情形，我看到
      他的車子，他就倒在車子旁邊。」（見原審卷第178 頁）
      。
  ５、證人乙○○亦於本院理審理中證陳「我距離他三公尺，所
      以我有見到死者倒下的情形，死者倒在車子旁邊，死者一
      倒地就見到」（見本院卷第127 頁）。此外，被告自承看
      見被害人自車內欲踏出車外，一隻腳彎著，一隻腳直的（
      見原審卷第181 頁），均堪認被告戊○○在被害人鍾凌棋
      低頭彎腰欲踏出車門、無法防備及反擊且頭部亦無任何保
      護情形下，持刀由上往下揮砍被害人鍾凌棋。雖被告辯以
      欲揮下被害人手中所持之物體，惟被害人鍾凌棋既係在低
      頭彎腰腳甫著地之情形下，被告戊○○當可預見倘持西瓜
      刀由上往下揮刀砍向被害人，砍中被害人頭部及上半身（
      均為人體重要器官之所在）會致被害人發生死亡結果，在
      被害人對被告尚未產生任何立即且急迫之威脅下，而仍不
      違背其本意，朝被害人頭部猛力揮砍，造成被害人頭部右
      側頂枕部之圓形削切傷，自頭皮至顱骨腦實質完全被削切
      脫離，傷口直徑長達17公分，被告手握刀柄之右手拇指亦
      因此受傷，可見力道之大。據此，若謂其於下手揮砍被害
      人頭部時並無致被害人死亡之預見，孰人置信？被告有殺
      害被害人之間接故意，彰彰明甚。是被告縱以其見四、五
      人圍毆一人，以為被打之人為其公司之人，上前始見是甲○○，其亦遭毆打云云為由置辯，仍無礙於被告有間接殺
      人故意之認定至明。
  (五)、另據證人乙○○於本院審理中所稱其僅見被告持刀衝過去
      ，後來情形很亂，惟有見死者倒下，倒在車子旁邊，沒有
      見到死者手上拿東西，伊見到死者旁邊有把刀，但是誰的
      伊不知道，當時被告手上有無拿刀伊亦不清楚，現場所見
      的刀好像是西瓜刀等語（見本院卷第127 頁、129頁、130
      頁）；證人陳隆勝於本院審理中證稱有見被告拿刀子過去
      打架，雖未見死者被砍情形，但他倒地後有見到旁邊有車
      子及一把刀，死者旁邊的刀子為何人所有，伊不知道，類
      似西瓜刀那類的，長度約一尺多等語（見本院卷第132 至
      133 頁），證人乙○○、陳隆勝雖均證陳死者倒地位置旁
      有一把刀（見本院卷第128頁、133頁），惟其等均不確定
      現場所見刀具究係被害人抑或被告所有，且亦無從證實被
      害人有手持刀械或其餘不明物體之情，尚無從執此而為有
      利於被告之認定，是被告空言以僅為揮去被害人手中所持
      之不明物體或敲掉被害人所持之刀云云，顯與事實不符，
      不足採信。
  (六)、綜上，被告持用之兇器為西瓜刀，下手之部位，揮砍力道
      之猛力等情節，足認被告猛力揮砍被害人頭部時，對被害
      人發生死亡之結果並不違其本意，是其具有殺人之間接故
      意，被告之辯護人辯護意旨及被告戊○○否認有殺人犯意
      及其所為辯解均為飾卸之詞，不足採取，犯行堪以認定。
二、核被告戊○○所為，係犯刑法第271條第1項之殺人罪。
三、原審以被告戊○○罪證明確，而予論罪科刑，固非無見。惟
    查：被告為助甲○○脫離被追打之困境而持西瓜刀砍殺被害
    人，惡性固屬重大，惟被告犯後已深知悔悟，並賠償被害人
    家屬新臺幣220 萬元，嗣於本院審理中與被害人家屬達成和
    解，此有被告與被害人家屬簽具之和解書乙份附卷足參（見
    本院卷第145至146頁），且告訴代理人亦表示不再追究其刑
    事責任（見本院卷第134 頁）；原審檢察官依告訴人丁○○
    （被害人鍾凌棋之母）之請求而提起上訴，嗣告訴人丁○○
    、己○○與被告和解後，經告訴代理人於本院審理中當庭表
    示已與被告和解，而請求檢察官撤回上訴，檢察官亦依告訴
    代理人之意思而撤回上訴（見本院卷第124頁、142頁）等情
    節，原審法院未及審酌，容有未洽。
四、被告戊○○上訴意旨以其並非有意殺人，且是為砍掉刀子，
    不知死者頭探出來，才會誤砍；原審量刑過重為由，指摘原
    判決不當，雖無理由，惟原判決既有上揭可議之處，即屬無
    可維持，應由本院將原判決撤銷改判。爰審酌被告為助證人
    甲○○脫離被追打之困境而持西瓜刀砍殺被害人，其下手之
    部位及力道之重，犯罪手段固為兇殘，並導致被害人喪失寶
    貴之生命，對於被害人家屬之身心造成莫大創痛，犯後已與
    被害人家屬達成和解，賠償損害，且告訴代理人亦當庭表示
    不再追究被告刑責，參以本案案發之初係李明達及不詳姓名
    、年籍之飆車族等人之挑釁所引起等一切情狀，量處有期徒
    刑十年，且依被告所犯殺人罪部分之性質，認有褫奪公權之
    必要，併予宣告褫奪公權六年，以資儆懲。
五、至扣案之西瓜刀一支，為被告所有供其犯殺人罪所用之物，
    業據被告供明在卷（見原審卷第14頁反面），應依刑法第38
    條第1項第2款宣告沒收之。
據上論斷，應依刑事訴訟法第369條第1項前段、第364條、第299
條第1項前段，刑法第271 條第1項、第37條第2項、第38條第1項
第2款，判決如主文。
本案經檢察官黃東焄到庭執行職務。
中　　華　　民　　國　　94　　年　　8 　　月　　25　　日
　　　　　　　　　刑事第二庭    審判長法　官  蔡  長  溪
　　　　　　　　　　　　　　　　　　  法　官  楊  貴  志
　　　　　　　　　　　　　　　　　　  法　官  林  俊  益
以上正本證明與原本無異。
如不服本判決，應於收受送達後10日內向本院提出上訴書狀，其
未敘述上訴之理由者並得於提起上訴後10日內向本院補提理由書
。
                                      書記官  廖  月  女
中　　華　　民　　國　　94　　年　　8 　　月　　26　　日
附錄：本案論罪科刑法條全文
刑法第271條
殺人者，處死刑、無期徒刑或十年以上有期徒刑。
前項之未遂犯罰之。
預備犯第1項之罪者，處二年以下有期徒刑。
